臺灣高等法院民事判決　　　　　　　　93年度上易字第1130號
上　訴　人　甲○○○○○○○
訴訟代理人　洪維煌律師
複　代理人　高素真律師
被　上訴人　張晉豪（即乙○○）
訴訟代理人　魏美華
　　　　　　林瑞富律師
當事人間清償債務事件，上訴人對於中華民國90年10月29日臺灣
板橋地方法院93年度訴字第736號第一審判決提起上訴，本院於
94年8月9日言詞辯論終結，判決如下：
    主      文
上訴駁回。
第二審訴訟費用由上訴人負擔。
    事實及理由
一、本件被上訴人起訴主張：上訴人於民國92年12月及93年1月
    間無償委任被上訴人向訴外人陳諒調即嘉嘉冷凍豬肉訂購生
    鮮肉品供其營業使用，被上訴人已預付價金新台幣（下同）
    76萬7,000元，惟上訴人為清償該價款所簽發交付以臺灣中
    小企業銀行五股分行為付款人、發票日93年3月15日、票號
    AS0000000號之同額支票 (下稱系爭支票)，竟於93年3月15
    日經提示而遭退票。又上訴人於93年2月及3月間無償委任被
    上訴人向陳諒調即嘉嘉冷凍豬肉訂購生鮮肉品，被上訴人已
    預付價金20萬8,460元，屢經催討，上訴人亦未償還。爰先
    位聲明：依票據及委任法律關係，請求上訴人應給付被上訴
    人76萬7,000元，及自票據提示日即93年3月15日起至清償日
    止按年息6％計算之利息；另依委任之法律關係，請求上訴
    人應給付被上訴人20萬8,460元，及自支付命令送達翌日即
    93年4月2日起至清償日止按年息5％計算之利息。如認票據
    及委任之法律關係不存在，則被上訴人係未受上訴人委任，
    無法律上義務而替上訴人處理事務，應成立無因管理；且上
    訴人無法律上原因，受有被上訴人交付生鮮肉品而免支付價
    金之利益，致被上訴人受有代墊肉品價金之損害，為此備位
    聲明：依無因管理、不當得利之法律關係，請求上訴人應給
    付被上訴人97萬5,460元，及自支付命令送達翌日即93年4月
    2日起至清償日止，按年息5％計算之利息（原審認被上訴人
    依先位聲明之票據法律關係請求為有理由，判命上訴人應給
    付被上訴人76萬7,000元，及自93年3月15日起至清償日止按
    年息6％計算之利息；至於依先位聲明之委任及備位聲明之
    無因管理、不當得利法律關係為請求，則無理由，而予以駁
    回。上訴人就其不利部分提起上訴，被上訴人就其敗訴部分
    ，則未據聲明不服，惟於本院言詞辯論時承認被上訴人係基
    於買賣之原因而收受系爭支票。是本院僅就被上訴人依票據
    法律關係請求上訴人給付76萬7,000元本息部分是否有理由
    為審究）。並於本院答辯聲明：上訴駁回。
二、上訴人則以：上訴人自89年底至93年初均向被上訴人訂購肉
    品，兩造間係買賣關係，並非無償委任，亦非無因管理或不
    當得利。雖上訴人確因支付92年12月及93年1月之豬肉價款
    而交付系爭遭退票之支票予被上訴人，且93年2月及3月之豬
    肉價款20萬8,460元亦未給付，惟上訴人向被上訴人購買豬
    肉時，均要求被上訴人提供發票、收據等憑證，以為記帳報
    稅之用，被上訴人則均交付上訴人誤認係被上訴人所經營嘉
    嘉冷凍豬肉之收據予上訴人。詎料財政部臺灣省北區國稅局
    新莊稽徵所（下稱新莊稽徵所）於93年間查核上訴人91年度
    營利事業所得稅結算申報案時，函命上訴人提示向嘉嘉冷凍
    豬肉進貨之付款憑證，上訴人長期委任之會計師查覺有異，
    經自行查證後，發現收據所蓋嘉嘉冷凍豬肉之統一編號，係
    中華電信股份有限公司臺灣北區電信分公司之統一編號，始
    悉長期交付國稅局報稅之支出憑證係屬偽造。是在被上訴人
    另行交付正確無誤之支出憑證前，上訴人得主張同時履行抗
    辯權而拒絕給付價款。又上訴人委任之會計師為維護上訴人
    利益，亦不敢提交帳冊及收據予新莊稽徵所，乃改依營利事
    業所得稅查核準則第6條「帳簿文據其關係所得額之一部分
    而未能提示者，得依所得稅法施行細則第81條規定辦理之，
    但其核定所得額以不超過當年度全部營業收入淨額依同業利
    潤標準之所得額為限」辦理查核，致上訴人因而遭受新莊稽
    徵所課處175萬1,981元之稅額及罰鍰，此係因被上訴人交付
    偽造收據之不完全給付所生之損害，於被上訴人未賠償前，
    上訴人得拒絕給付價款，或與之互為抵銷等語，資為抗辯。
    並於本院上訴聲明：、原判決不利上訴人部分廢棄。、
    上開廢棄部分，被上訴人在第一審之訴及假執行之聲請均駁
    回。
三、本件經依民事訴訟法第463條準用同法第270條之1第1項第3
    款規定，整理並協議簡化爭點及不爭執點後，兩造同意僅就
    言詞辯論時所陳述之事實及主張之法律關係為論斷。查被上
    訴人主張伊於92年12月及93年1月間因買賣交付豬肉予上訴
    人，上訴人因支付價款而簽發系爭支票予伊，惟該支票於93
    年3月15日經伊提示卻遭退票等情，業據被上訴人提出系爭
    支票暨退票理由單、估價單等文件為證（見支付命令卷第5
    至14頁），且為上訴人所不爭執，堪認被上訴人此部分事實
    之主張為真正。惟被上訴人主張伊得依票據之法律關係，請
    求上訴人給付76萬7,000元及法定遲延利息等情，則為上訴
    人所否認，並以前開情詞置辯。則本件應予審究之重要爭點
    厥為：(一)、被上訴人持有系爭支票請求上訴人給付票款，有
    無理由？(二)、上訴人主張於被上訴人另行交付正確無誤之支
    出憑證前，得行使同時履行抗辯權而拒絕給付價款，有無理
    由？(三)、上訴人主張因被上訴人交付偽造收據之不完全給付
    ，致其受有遭新莊稽徵所課處175 萬1,981元之稅額及罰鍰
    之損害，於被上訴人未賠償前，上訴人得拒絕給付價款，或
    與之互為抵銷，是否有理？茲分述如下：
(一)、被上訴人持有系爭支票請求上訴人給付票款，有無理由：
１、按在票據上簽名者，依票上所載文義負責，票據法第5條第1
    項定有明文。次按票據乃文義證券及無因證券，故票據上之
    權利義務，悉依票上所載文義定之，與其基礎之原因關係各
    自獨立。票據上權利之行使，不以其原因關係存在為前提，
    從而執票人行使票據上權利時，就其基礎之原因關係確係有
    效存在，並不負舉證責任。反之，若票據債務人以自己與執
    票人間所存抗辯之事由，對抗執票人，依票據法第13條規定
    意旨觀之，固非法所不許，惟應由票據債務人就該抗辯事由
    負舉證之責任。
２、本件被上訴人主張因出賣豬肉予上訴人，而由上訴人交付系
    爭支票以支付價款，嗣因系爭支票經被上訴人提示未獲兌現
    等情，既為上訴人所不爭執，則上訴人依兩造間買賣關係本
    有給付價款之義務，是以被上訴人持系爭支票請求上訴人給
    付票款 (即買賣價金76萬7,000元)，自屬有據。上訴人辯稱
    被上訴人於原審主張之無償委任、無因管理及不當得利等原
    因關係既不存在，即不得再依票據之法律關係請求給付云云
    ，殊非可採。
(二)、上訴人主張於被上訴人另行交付正確無誤之支出憑證前，得
    行使同時履行抗辯權而拒絕給付價款，有無理由：
１、上訴人主張被上訴人所交付由嘉嘉冷凍豬肉出具之免用統一
    發票收據上蓋用之統一編號號碼00000000，係中華電信股份
    有限公司臺灣北區電信分公司之統一編號，該收據憑證係偽
    造等情，業據提出免用統一發票收據及中華電信股份有限公
    司臺灣北區電信分公司營業登記資料公示查詢紀錄一件為證
    （見原審卷第38至40頁、第43頁及本院卷第4至30頁），並
    經證人即經營嘉嘉冷凍豬肉之陳諒調於原審及本院證述屬實
    ，且為被上訴人所不爭執，自堪信為真正。則被上訴人出售
    生鮮肉品予上訴人，即負有交付合法有效之商業會計憑證予
    上訴人之契約附隨義務，而其所交付之免用統一發票收據既
    有偽造非法之情事，自已違反該附隨義務，而為不完全給付
    。
２、惟按民法第264條所謂同時履行之抗辯，乃係基於雙務契約
    而發生，倘雙方之債務，非本於同一之雙務契約而發生，縱
    令雙方債務在事實上有密切之關係，或雙方之債務雖因同一
    之雙務契約而發生，然其一方之給付，與他方之給付，並非
    立於互為對待給付之關係者，均不能發生同時履行之抗辯，
    最高法院59年台上字第850號判例意旨足資參照。本件出賣
    人即被上訴人依兩造間買賣契約交付買賣標的物即肉品予上
    訴人後，買受人即上訴人依約即有給付價金之義務，雖被上
    訴人另有交付合法支出憑證之附隨義務，惟此尚非與上訴人
    應給付價金之義務立於互為對待給付之關係，上訴人自不得
    以此拒絕給付價金，是其主張同時履行抗辯，並非有據。
(三)、上訴人主張因被上訴人交付偽造收據之不完全給付，致其受
    有遭新莊稽徵所課處175萬1,981元之稅額及罰鍰之損害，於
    被上訴人未賠償前，上訴人得拒絕給付價款，或與之互為抵
    銷，是否有理：
１、上訴人主張因新莊稽徵所於93年間查核上訴人91年度營利事
    業所得稅結算申報案時，函命上訴人提示向嘉嘉冷凍豬肉進
    貨之付款憑證，上訴人委任之會計師查覺有異，經自行查證
    後，發現被上訴人交付之免用統一發票收據上所蓋統一編號
    為偽造，上訴人委任之會計師為維護上訴人利益，不敢提交
    帳冊及收據予新莊稽徵所，乃改依營利事業所得稅查核準則
    第6條之規定辦理查核，致上訴人因而遭新莊稽徵所課處175
    萬1,981元之稅額及罰鍰，此係因被上訴人交付偽造收據之
    不完全給付所生之損害，於被上訴人未賠償前，上訴人得拒
    絕給付價款，或與之互為抵銷云云。
２、惟按因可歸責於債務人之事由，致為不完全給付者，債權人
    得依關於給付遲延或給付不能之規定行使其權利。因不完全
    給付而生前項以外之損害者，債權人並得請求賠償，民法第
    227條固有明文。然債權人所受之損害，須與債務人之不完
    全給付間有相當因果關係，債權人始得請求損害賠償，若債
    權人所受之損害與債務人之不完全給付間並無相當因果關係
    ，自無損害賠償可言。經查，上訴人雖陳稱新莊稽徵所係因
    上訴人91年度營利事業所得稅結算申報案，於93年2月18日
    發函通知上訴人補正91年度向嘉嘉冷凍豬進貨之付款證明，
    有上訴人所提出新莊稽徵所93年2月18日北區國稅新莊一字
    第0930006332號函在卷可稽（見原審卷第41、42頁）。惟法
    務部行政執行署板橋行政執行處93年度營所稅執特專字第00
    008999號執行事件通知上訴人應受執行繳納稅款及罰款之時
    間係93年2月5日，此有該通知在卷可憑（見原審卷第44頁）
    ，顯見在新莊稽徵所通知上訴人補正91年度向嘉嘉冷凍豬進
    貨之付款證明前，新莊稽徵所已作成上訴人應補繳稅款及罰
    款之處分，並移送行政執行機關執行甚明。是以上訴人陳稱
    伊因新莊稽徵所通知補正，經會計師查證，始發現被上訴人
    交付之收據為偽造，因而不敢提交帳冊及收據予新莊稽徵所
    ，改依營利事業所得稅查核準則第6條之規定辦理，致遭課
    處175萬1,981元之稅額及罰鍰云云，即有未合。
３、次查，財政部台灣省北區國稅局係因上訴人欠繳89年度營利
    事業所得稅，而於92年9月4日作成復查決定書，並於93年1
    月19日移送法務部行政執行署板橋行政執行處，請求該處執
    行175萬1,981元，業經本院調閱該執行卷宗查核無誤。此外
    ，本院曾針對新莊稽徵所93年2月18日北區國稅新莊一字第
    0930006332號函，向該所函查是否係針對上訴人取得不實憑
    證而為裁罰，該所函覆略稱：「本所查核91年度大團圓餐館
    營利事業所得稅，僅針對當年度大額收據之進項憑證及其部
    分營業費用進行重點抽查，因納稅義務人主張帳證零亂較難
    整理，自請依同業利潤標準完納營利事業所得稅．．．」等
    語，有該所94年2月5日北區稅新莊一字第0941002063號函在
    卷可稽（見本院卷第54頁），足見上訴人被課處175萬1,981
    元之稅額及罰鍰係89年度之事，殊與被上訴人所交付91、92
    、93年間嘉嘉冷凍豬肉免用統一發票之收據是否不實無關，
    益見上訴人並非因此而被新莊稽徵所課處175萬1,981元之稅
    額及罰鍰甚明。從而，上訴人縱經新莊稽徵所課處175萬1,9
    81元之稅款及罰款，亦與被上訴人交付嘉嘉冷凍豬肉免用統
    一發票之收據不實無因果關係，是以上訴人對被上訴人即無
    損害賠償請求權可言，故其主張於被上訴人未賠償前，得拒
    絕給付價款，或與之互為抵銷云云，均非可採。
四、綜上所述，被上訴人依據票據之法律關係，請求上訴人給付
    票款76萬7,000元，及自93年3月15日起至清償日止按年息百
    分之六計算之利息，洵屬正當，應予准許。原審就此部分為
    上訴人敗訴判決，並為假執行之宣告，經核並無違誤。上訴
    意旨指摘原判決此部分不當，求予廢棄，非有理由，應予駁
    回上訴。又本件事證已臻明確，兩造其餘攻擊、防禦方法審
    酌後，認與判決結果不生影響，無逐一論述之必要，附此敘
    明。
據上論結，本件上訴為無理由，依民事訴訟法第449條第1項、第
78條，判決如主文。
中　　華　　民　　國　　94　　年　　8　　月　　25 　　日
　　　　　　　　　民事第十一庭  審判長法　官  阮富枝
　　　　　　　　　　　　　　　　      法　官  吳麗惠
　　　　　　　　　　　　　　　　      法　官  黃豐澤
正本係照原本作成。
上訴人不得上訴。
中　　華　　民　　國　　94　　年　　8 　　月　　26　　日
　　　　　　　　　　　　　　　　　　　書記官  廖艷莉
